臺灣新竹地方法院民事判決  
111年度訴字第294號
原      告  李文安  
被      告  黃忠雄  

            黃清霖  
            黃賢雄  
            黃沛駖  
            黃家祐  
上列當事人間分割共有物事件，本院於民國111年6月30日言詞辯
論終結，判決如下：
    主  文
如附表一所示共有人共有坐落新竹市○○段○○段○○○地號、二四四
之一地號土地及如附表二所示共有人共有新竹市○○段○○段○○○○號
（門牌號碼新竹市○○路○段○○○巷○號）之建物，應予變價分割；
土地所得價金由附表一所示共有人按附表一所示「應有部分」欄
之比例分配，建物所得價金由附表二所示共有人按附表二所示「
應有部分」欄之比例分配。
訴訟費用由兩造按附表三所示「訴訟費用負擔比例」欄之比例負
擔。 
    事實及理由
一、本件被告黃忠雄、黃清霖、黃沛駖、黃家祐等人經合法通知
    ，無正當理由，未於最後言詞辯論期日到場，核無民事訴訟
    法第386 條所列各款之情形，爰依原告之聲請，由其一造辯
    論而為判決。
二、原告起訴主張：坐落新竹市○○段○○段000○000○0地號土地（
    下稱系爭土地）與其上新竹市○○段○○段000○號（門牌號碼新
    竹市○○路○段000巷0號）建物（下稱系爭建物）分別為原告
    與部分被告所共有。又共有人間就系爭土地及建物並未訂有
    不分割契約，亦無因物之使用目的有不能分割之情事，然就
    分割方法未能達成協議；且系爭土地及建物之共有人，雖非
    一致，惟系爭建物坐落於系爭土地上，兩者之共有人幾近相
    同，應准予合併分割。再者，系爭建物為土造平方，僅有單
    一出入門戶，若採原物分割，無法單獨使用。爰依民法第82
    3 條第1 項、第824 條第2 項等規定提起本訴並請求准予將
    系爭土地及建物變價分割，所得價金依兩造原應有部分比例
    分配。並聲明：兩造共有之系爭土地及其上系爭建物請准予
    變價分割，所得價金依兩造持分比例分配。
三、被告方面：
（一）被告黃清霖、黃沛駖未於言詞辯論期日到場，惟據其等之
      前到庭分別陳述：
　１、被告黃清霖：系爭房地為祖產，伊持分一半，分割對伊有
      利。土地位在南門市場附近牽涉到都市計劃，系爭建物現
      無人居住使用，出入道路狹窄不易處理等語。
　２、被告黃沛駖：伊只有系爭土地持分，伊弟弟黃家祐只有系
      爭建物持分。系爭房地位在南門市場附近，在西大路地下
      道旁的巷子。系爭建物前、後雖均有臨路，但巷道狹窄，
      只有機車可以進出等語。
（二）被告黃賢雄則以：伊同意分割，但不同意以變價方式分割
      ，如要分割請求將系爭房地分割成五份等語，資為抗辯。
      並聲明：原告之訴駁回。　　　 
（三）被告黃忠雄、黃家祐均未於言詞辯論期日到場，亦未提出
      書狀作何聲明或陳述。
四、本院之判斷：
（一）按各共有人，除法令另有規定外，得隨時請求分割共有物
      ，但因物之使用目的不能分割或契約訂有不分割之期限者
      ，不在此限，民法第823 條第1 項定有明文。又按共有人
      部分相同之相鄰數不動產，各該不動產均具應有部分之共
      有人，經各不動產應有部分過半數共有人之同意，得適用
      前項規定，請求合併分割，但法院認合併分割為不適當者
      ，仍分別分割之，民法第824 條第6 項定有明文。
（二）經查，系爭土地及系爭建物之共有情形各如附表一、附表
      二所示，此有土地及建物登記第一類謄本在卷可稽。另原
      告主張系爭土地及建物之共有人並未訂有不分割契約，亦
      無因物之使用目的有不能分割之情事，然就分割方法未能
      達成協議等情，為到場被告所不爭，而被告黃忠雄、黃家
      祐經本院合法通知，既未於言詞辯論期日到場，亦未提出
      任何書狀供本院審酌，堪信原告上開主張為真實。從而，
      原告以共有人間不能達成分割協議，訴請法院裁判分割系
      爭土地及系爭建物，洵屬有據。
（三）再參以系爭土地及建物雖部分共有人不同，然系爭土地及
      系爭建物相鄰，且原告及被告黃清霖、黃賢雄就系爭土地
      及系爭建物之應有部分分別為8分之1、2分之1、8分之1，
      均表示同意合併分割等語，合計已逾半數，則原告起訴請
      求就系爭土地及建物為合併分割，自符合民法824 條第6
      項之規定，亦屬有據。
（四）次按共有物之分割，依共有人協議之方法行之。分割之方
      法不能協議決定者，法院得因任何共有人之請求，命為下
      列之分配：以原物分配於各共有人。但各共有人均受原物
      之分配顯有困難者，得將原物分配於部分共有人。原物分
      配顯有困難時，得變賣共有物，以價金分配於各共有人；
      或以原物之一部分分配於各共有人，他部分變賣，以價金
      分配於各共有人，民法第824 條第1 項、第2 項定有明文
      。另共有物分割方法，法院應斟酌當事人之聲明，共有物
      之性質，經濟效用及全體共有人之利益等公平決之，不受
      當事人主張之拘束（最高法院69年度台上字第3100號判決
      意旨參照）。經查：系爭建物坐落於新竹市○○段○○段000
      地號土地，系爭建物為土造1層鐵皮屋頂平房，總面積為7
      1平方公尺，外觀破舊且久無人居住使用，出入巷道狹窄
      ，僅可供機車會車，附近新竹市南門市場及西大路地下道
      附近等情，有現場照片在卷可稽，並為到場被告所不爭執
      。本院斟酌系爭建物在構造與使用上已具一體性，若採原
      物分割，因分割結果使系爭建物異其所有，且系爭建物僅
      有單一出入口，需再行分割其他通道以利出入，勢必削減
      共有人所得分配面積，將破壞目前系爭建物之利用關係，
      顯非合乎經濟效益之使用；又房屋不能離基地而存在，系
      爭建物坐落於系爭土地上，若採原物分割，除無法達成建
      築基地與房屋使用交易之經濟目的外，並形成土地與房屋
      間使用權利之複雜關係，於使用及交易上均屬不宜，足徵
      若採原物分割，誠非可取之分割方式。又原告及到場之被
      告均無表示願受共有物之全部分配，而以金錢補償其他未
      受分配之共有人者，足見原物分配予部分共有人，而使未
      受分配之共有人受金錢補償之方式，亦不可行。故本件以
      原物分配顯有困難，被告黃賢雄請求將系爭房地各分成五
      份，尚非可採。復斟酌原告及到場之被告黃清霖、黃沛駖
      均同意變價分割，而如以變價方式分割，經公開競價結果
      ，當得獲與市價相當之價金，再依原應有部分比例分配予
      共有人，對各共有人均屬公平。另參以變賣共有物方式為
      分割時，依民法第824 條第7 項規定，共有人仍有依相同
      條件優先承買之權，是共有人如認經由公開拍賣機制所拍
      定之價格，係一合理可接受之價格，亦得經由優先承買權
      之行使，取得系爭土地之全部，與前揭以原物分配共有人
      其中一人，再補償其餘共有人之結果並無二致，且買受人
      取得系爭土地及建物完整所有權，可使所有權歸屬與使用
      關係均趨於一致，而使物之交易及使用關係單純化，進而
      促進其經濟價值。是以，本院認為本件應採取變價分割之
      方式，變賣系爭土地及建物，由共有人按原應有部分之比
      例分配價金之分割方法，以期發揮系爭土地及建物之最高
      經濟價值，較符分割共有物應徹底消滅共有關係之意旨，
      並可兼顧系爭土地及建物現況、經濟效用、共有人之利益
      等一切情形，應屬妥適。
五、綜上所述，系爭房地依其使用目的及經濟效益，無法原物分
    割，應以變價分割之方式為當，是原告依民法第823條第1項
    、第824條第2項之規定，請求裁判變價分割系爭房地，為有
    理由，應予准許，並判決如主文第1項所示。又分割共有物
    之訴，核其性質，兩造本可互換地位，原告提起本件訴訟於
    法雖屬有據，然被告之應訴乃法律規定不得不然，其所為抗
    辯為伸張或防衛權利所必，是本件訴訟費用應由兩造各依其
    原應有部分比例分擔，方為公允。考量系爭建物為39年10月
    登記之土造建物，外觀已破舊不堪且久無人使用，幾無殘值
    ，爰諭知兩造負擔訴訟費用如附表三所示。
六、本件事證已臻明確，兩造其餘攻擊防禦方法及所提證據，經
    本院斟酌後，認均不足以影響本判決之結果，自無逐一詳予
    論駁之必要，附此敘明。
七、結論：原告之訴為有理由，依民事訴訟法第78條、第80條之
    1、第85條第1項但書，判決如主文。 
中　　華　　民　　國　　111 　年　　7 　　月　　28　　日
                  民事第一庭法　　　官　楊明箴
以上正本係照原本作成。
如對本判決上訴，須於判決送達後20日內向本院提出上訴狀。如
委任律師提起上訴者，應一併繳納上訴審裁判費。
中　　華　　民　　國　　111 　年　　7 　　月　　29　　日
                                書記官　劉亭筠
 
附表一：
新竹市○○段○○段000地號、244-1地號   編號 共有人 應有部分   1 黃清霖 2分之1   2 黃忠雄 8分之1   3 黃賢雄 8分之1   4 黃沛駖（即黃瑤如）  8分之1   5 李文安 8分之1 

附表二：
新竹市○○段○○段000○號   編號 共有人 應有部分   1 黃清霖 2分之1   2 黃忠雄 8分之1   3 黃賢雄 8分之1   4 黃家祐（即黃弘圖）  8分之1   5 李文安 8分之1 


 附表三：
編號 共有人 訴訟費用負擔比例   1 李文安 8分之1   2 黃清霖 2分之1   3 黃忠雄 8分之1   4 黃賢雄 8分之1   5 黃沛駖 8分之1   6 黃家祐（即黃弘圖） 0